臺灣臺北地方法院民事簡易判決
108年度北簡字第14890號
原      告  廖毅峰  
訴訟代理人  張以彤律師
被      告  吳裕誠  
            紀淑貞  
共      同
訴訟代理人  林冠佑律師
            何旻霏律師
複代理人    蔡瑋軒律師
上列當事人間請求租賃物修繕等事件，本院於民國111年4月1日
言詞辯論終結，判決如下：
    主  文
原告之訴駁回。
訴訟費用由原告負擔。
    事實及理由
壹、程序方面：
一、按原告於判決確定前，得撤回訴之全部或一部。但被告已為
    本案之言詞辯論者，應得其同意。訴狀送達後，原告不得將
    原訴變更或追加他訴。但請求之基礎事實同一者、擴張或減
    縮應受判決事項之聲明、不甚礙被告之防禦及訴訟之終結者
    ，不在此限；民事訴訟法第255條第1項但書第2、3、7款定
    有明文。經查，原告依租賃之法律關係提起本件訴訟，原聲
    明請求：⑴被告應負責修繕其門牌號碼台北市○○區○○○路0段0
    00巷00號1樓2樓B1樓之房屋。⑵被告應賠償拒絕修繕而造成
    的貨物損失。⑶被告應給付原告新臺幣（下同）162萬146元
    ，自起訴狀繕本送達翌日起至清償日止按年利率5%計算之利
    息（卷一第5頁）。嗣原告於民國109年1月10日當庭撤回前
    開第⑴⑵項聲明，經被告表示無意見（卷一第305頁），並追
    加民法第172條、第176條、第177條第1項、第179條為請求
    權依據，請求擇一判決，減縮聲明為：被告應各給付原告74
    萬1,116元，及自起訴狀繕本送達翌日起至清償日止，按週
    年利率5%計算之利息（卷一第679頁），核原告所為訴之撤
    回經被告同意，所為訴訟標的之追加，其基礎事實同一，且
    對於被告之防禦及訴訟之終結並無妨礙，而變更聲明部分為
    減縮應受判決事項之聲明，依前揭規定，核無不合。
貳、實體部分：
一、原告主張：原告前於106年5月15日以獨資經營之玖昇商行名
    義、和訴外人日牛文化有限公司（下稱日牛公司），共同向
    訴外人周敏雄承租坐落門牌號碼台北市○○區○○○路0段000巷0
    0號1、2樓及地下室房屋（下稱系爭房屋），約定租期3年，
    自106年6月1日起至109年5月31日止，定有房屋租賃契約書
    （下稱系爭租約）。嗣周敏雄將系爭房屋出售，被告取得系
    爭房屋所有權各2分之1，並繼受上開周敏雄之租賃關係，為
    系爭租約之出租人，依法有保持租賃物合於約定使用、收益
    狀態之義務，系爭房屋因水管老舊鏽蝕破裂而造成漏水狀況
    ，經原告初以口頭通知，被告委請仲介查看後竟置之不理，
    原告因營業之需求，只好自行修繕如附表一所示事項，並支
    出修繕費用共26萬5,500元，原告得依民法第430條、第431
    條規定請求被告返還；且因被告怠於修繕及維護系爭房屋，
    水管老舊破裂造成積水致原告受有如附表二所示之損失達12
    1萬6,732元，被告應負民法第227條、第226條之債務不履行
    損害賠償責任。兩造就系爭租約是否已於107年10月19日終
    止乙節，為另案（臺灣高等法院109年度上字第1057號）審
    理中，若法院審理後認系爭租約已終止，然因被告雖曾寄發
    存證信函表示終止租約，但其後仍允原告繼續使用系爭房屋
    ，應視為不定期租賃，被告於107年10月19日後仍應負擔出
    租人義務而償還修繕費用。若認系爭租約已於107年10月19
    日終止，兩造亦未成立不定期租賃關係，原告為維護系爭房
    屋，代被告為必要修繕，並支付如附表一所示之修繕費用，
    被告因此受有修繕完成之利益，爰依民法第172條、第176條
    、第177條第1項、第179條規定請求擇一判決等語。並聲明
    ：被告應各給付原告74萬1,116元，及自起訴狀繕本送達翌
    日起至清償日止，按週年利率5%計算之利息。
二、被告則以：被告自周敏雄處受讓系爭房屋，並繼受周敏雄之
    出租人地位，惟原告、日牛公司（下合稱承租人）違反系爭
    租約第4條第3項約定，將系爭房屋違約轉租、出借予第三人
    莫莉里安尼、美咖商行、森石眼鏡、dre Ambition、法意奶
    油寵物店（下合稱5家商店）及2家外牆攤販使用，被告於10
    7年10月3日寄發存證信函（下稱10月3日存證函）予承租人
    終止系爭租約，原告、日牛公司分別於同年月4日、19日收
    受該函，系爭租約於同年月19日終止，原告於系爭租約終止
    後，自不能依民法第430條規定為主張，況原告不曾對被告
    為催告修繕，其唯一提出之108年4月23日催告修繕之存證信
    函，並未說明修繕必要性、位置、項目及內容，自不得請求
    被告支付修繕費用，且依系爭租約第5條約定，被告僅就系
    爭房屋結構之必要修繕負責，縱原告主張其有修繕系爭房屋
    為真者，此等修繕亦非房屋結構之必要修繕。又被告寄發10
    月3日存證函終止系爭租約後，即於同年11月20日起訴請求
    承租人遷讓並返還系爭房屋（案列本院108年度訴字第96號
    ），縱被告有受領原告所給付相當於租金之不當得利，亦不
    能逕為認定被告有默示同意繼續租約之意，兩造間並無成立
    不定期租賃關係存在，原告主張類推適用民法第451條云云
    ，並無理由。再者，系爭房屋並無修繕必要，被告既訴請原
    告遷讓房屋，當無請原告代為修繕系爭房屋之意，原告反於
    被告可得推知之意思而恣意修繕，已非適法；且原告於系爭
    租約終止後仍無權占用系爭房屋，縱對系爭房屋為修繕，係
    供原告自己營業使用，為管理自己事務而支出修繕費用，無
    從成立無因管理，亦非無法律上原因而為給付，亦難謂原告
    因此受損害，原告不得依無因管理、不當得利之法律關係請
    求被告返還修繕費用。就原告主張債務不履行損害賠償部分
    ，兩造自107年10月19日起無租賃關係存在，在此之前，原
    告店面均正常營運，且周敏雄將系爭房屋賣予被告前，曾於
    同年6月6日為管線修繕，若系爭房屋長期存在管線鏽蝕、漏
    水問題，理應於當時向周敏雄反應並要求修繕，足見當時系
    爭房屋並無漏水狀況，短時間內亦無再度維修之必要，系爭
    房屋合於系爭租約所約定之使用收益目的，被告於終止系爭
    租約前，已依債之本旨給付，無債務不履行責任，且原告提
    出之照片不足證明物品內容、時間、地點、是否損壞及損害
    程度等，原告請求被告賠償，並無理由等語置辯。並聲明：
    如主文所示。
三、得心證之理由：
(一)查原告和日牛公司共同向周敏雄承租系爭房屋，約定租期3
    年，自106年6月1日起至109年5月31日止，周敏雄於107年6
    月29日將系爭房屋賣予紀淑貞，約定將系爭房屋移轉登記予
    紀淑貞、吳裕誠各2分之1，並於同年9月28日交屋，將107年
    10月至109年5月之租金支票交予被告。被告於107年10月3日
    寄發存證信函予承租人，為終止系爭租約之意思表示，原告
    於同年月4日收受該存證信函，日牛公司於同年月19日收受
    該存證信函。嗣被告於同年11月20日對玖昇商行即原告、日
    牛公司起訴請求遷讓返還系爭房屋，並連帶給付相當於租金
    之不當得利、違約金等，經本院於109年4月30日以108年度
    訴字第96號判決：玖昇商行即原告和日牛公司應將臺北市大
    安地政事務所108年12月10日大安土字第69800號複丈成果圖
    所示坐落於臺北市○○區○○段0○段000地號土地上之房屋（即
    系爭房屋）騰空返還被告，並給付15,952元、自107年12月1
    日起至返還系爭房屋止，按月給付11,500元，及遲延利息等
    情，被告就其敗訴之違約金部分聲明不服而上訴，玖昇商行
    即原告和日牛公司於109年9月18日就其敗訴部分提起附帶上
    訴，刻由臺灣高等法院109年度上字第1057號事件審理中，
    為兩造所不爭，並有系爭租約（卷一第73-81頁）、不動產
    買賣契約書、土地及建物所有權狀影本（卷一第8-71頁），
    並經調取本院108年度訴字第96號（下稱另案96事件）、臺
    灣高等法院109年度上字第1057號電子卷查明無訛，堪信為
    真。
(二)原告主張系爭租約於109年5月31日租期屆滿前，被告負有租
    賃物之修繕義務，被告未為修繕，致原告支出如附表一所示
    之修繕費用，被告應依民法第430條、第431條規定返還，並
    就附表二所示之原告損失，應負債務不履行損害賠償責任云
    云，為被告所否認，並以前詞置辯。經查：
 1、系爭租約第4條第3項約定：「乙方（承租人）不得將房屋全
    部或一部分轉租、出借或其他變相方法由他人使用房屋」、
    第8條約定：「乙方積欠租金達兩個月以上，或違反本契約
    各條項之約定時，經甲方（出租人）催告限期繳納仍不支付
    或改善時，甲方得隨時終止租約回收租賃物…；乙方於租期
    屆滿或中途終止租約時，乙方應即搬遷，將租賃物以原狀交
    還甲方，不得有任何要求…」，可知玖昇商行即原告、日牛
    公司與被告間已約定系爭房屋不得轉租、出借或其他變相方
    法由他人使用，承租人違約時，出租人可終止系爭租約。被
    告抗辯系爭房屋有違約轉租、出借予5家商店及2家外牆攤販
    使用情事，有其於另案96號事件提出之系爭房屋使用狀況平
    面圖、現場照片、系爭5家商店之工商登記資料等件為證，
    並經另案96號事件審理時至現場勘驗，自系爭房屋臨忠孝東
    路181巷的大門進入後，一樓右側第一間為法意奶油寵物店
    、第二間目前在裝修，大門正前方為森石驗光所（即森石眼
    鏡），左前方為dre Ambition，有另案96號事件108年12月2
    6日勘驗筆錄、照片可參，被告乃通知原告排除分租情事，
    因原告未改善，被告乃寄發10月3日存證信函為終止系爭租
    約之表示，而原告於同年月4日收受，日牛公司於同年月19
    日收受該存證信函，有該存證信函及回執在卷可查（卷一第
    297-302頁）、本院108年度訴字第96號判決（卷一第511-52
    1頁）可佐，並經調取上開事件查明無訛，堪認系爭租約已
    於107年10月19日終止。原告雖提出同意書（卷二第167頁）
    主張原屋主周敏雄有同意原告轉租第三人、增加其他公司設
    立登記，系爭租約承租人無違約情事，被告終止租約不合法
    云云，然核該同意書之日期為98年9月10日，其備註記載：
    「請於98年9月30日以前，終止原本的房屋租賃契約…並依上
    面同意事項內容，重新約定新契約…」等語，足見所同意轉
    租第三人之事項應列入新契約中，而系爭租約係106年5月15
    日所簽立，非上開同意書所稱新契約，且系爭租約有上開不
    得轉租之約定，縱該同意書為真者，亦難為有利於原告之認
    定。
 2、系爭租約已於107年10月19日終止，業如前述，原告主張系
    爭租賃關係係於109年5月31日租期屆滿而消滅，尚非可採。
    又被告於終止系爭租約之意思表示後，隨即於107年11月20
    日對承租人提起遷讓房屋之訴，請求返還該租賃物，本件自
    無民法第451條不定期租賃之適用，縱原告主張有於系爭租
    約終止後對系爭房屋為修繕一節為真者，因已無租賃關係存
    在，則其主張依民法第430條、第431條請求如附表一編號2
    至8所示之費用，及因租賃關係依民法第227條債務不履行之
    損害賠償權請求如附表二之損害，均無所據。
 3、原告主張之如附表一編號1所示於107年10月16日之修繕事項
    ，雖在系爭租約終止前，然依系爭租約第5條關於房屋之維
    護、改裝、修繕規定約定「…本租賃物結構之必要修繕由甲
    方（被告）負責，房屋有改裝設施之必要時，乙方（承租人
    ）應取得甲方之書面同意自費為之…」，堪認為民法第429條
    第1項規定「租賃物之修繕，除契約另有訂定或另有習慣外
    ，由出租人負擔」之契約另有訂定情況，即本件被告負擔租
    賃物結構之必要修繕，且依民法第430條規定，租賃物如有
    修繕之必要，應由承租人定相當期限催告出租人，而出租人
    於其期限內不為修繕者，承租人始得自行修繕而請求出租人
    償還其費用或於租金中扣除之。本件原告未舉證證明其於修
    繕前有催告被告為修繕，亦未證明該1樓廁所馬桶遇大雨倒
    灌情形，與污水排水管老舊有何關聯，是其主張依租賃關係
    請求附表一編號1之疏通馬桶費用15,000元，為無理由。
 4、再者，承租人就租賃物支出有益費用，因而增加該物之價值
    者，如出租人知其情事而不為反對之表示，於租賃關係終止
    時，應償還其費用。但以其現存之增價額為限。民法第431
    條第1項固亦定有明文。然觀諸民法第430條係規範出租人租
    賃物修繕義務不履行之效力，而民法第431條第1項係規範出
    租人對於承租人支出有益費用之償還，兩者規範之內容不同
    。本件原告既主張附表一編號1之馬桶疏通係屬租賃物之修
    繕，然又依民法第431條第1項之規定請求被告償還所支出之
    有益費用，不免自相矛盾，自非可採。況所謂現存之增價額
    ，係指租賃關係終止時，現存增加之價額而言，與支出有益
    費用係屬不同概念（最高法院103年度台上字第1613號判決
    要旨參照），原告並未舉證證明其所施作之馬桶疏通工程於
    租賃關係終止時現存增加之價額若干，原告逕以支出時之金
    額作為計算現存增加之金額，亦不足採。
(三)原告另主張依無因管理、不當得利之法律關係請求如附表一
    所示費用，固據其提出照片、收據、證人許志成、李阿富為
    證，為被告所否認，經查：
 1、按當事人主張有利於己之事實者，就其事實有舉證之責任。
    民事訴訟法第277條前段定有明文。民事訴訟法如係由原告
    主張權利者，應先由原告負舉證之責，若原告先不能舉證，
    以證實自己主張之事實為真實，則被告就其抗辯事實即令不
    能舉證，或其所舉證據尚有疵累，亦應駁回原告之訴。又無
    因管理須管理事務利於本人，且不違反本人明示或可得推知
    之意思者，管理人始得就其為本人支出必要或有益之費用，
    請求償還，觀乎民法第176條規定甚明。又依不當得利之法
    則請求返還不當得利，以無法律上之原因而受利益，致他人
    受有損害為其要件，倘無損害，即不構成不當得利（最高法
    院97年度台上字第604號判決要旨參照）。
 2、證人許志成固證稱：伊有去系爭房屋為修繕，修繕項目有水
    管、馬桶、地磚，不記得收費多少，就卷一第105、107、10
    9頁照片所示水管補漆，同卷第113頁照片是做疏通，記得有
    疏通1、2次，第121至127頁是修同一個地方，有一次修馬達
    控制即卷一第155頁，控制線壞掉，有一次換水管；卷一第1
    85頁是排水管，修繕是用化學顏料補；卷一第159、161頁照
    片可能是同一個，是糞管，去補破洞，第163、165頁是上下
    樓層管道間水管壞掉去修繕，第169至173頁是漏水木質地板
    壞掉、牆壁壁癌，將牆壁敲掉抹牆、地板敲掉貼磁磚，這些
    均是韻馨企業叫我去做等語，證人陳志成對於修繕之處雖能
    說明，然對於修繕日期、次數、費用、韻馨企業何人請其去
    修繕、何人付款等情，則稱不記得（卷二第46-52頁），則
    證人是否確有於如原告主張之如附表一所示時間為修繕，已
    非無疑。參以被告提出證人陳志成開設之三和水電行分別於
    107年6月6日、105年11月7日為修繕之收據（卷一第253、27
    7頁），可見證人陳志成得按周敏雄要求開立收據，惟對於
    原告主張之修繕，卻僅稱收現金，且是透過韻馨企業云云，
    而韻馨企業是108年7月10日方設立登記（卷一第295頁），
    原告卻能提出在設立登記日前之蓋有韻馨企業統一發票專用
    章之估價單（卷一第117、119、157、187頁），殊難想像，
    足見該估價單是事後製作，證人陳志成所述，尚難為有利於
    原告之認定。至證人李阿富先證稱：卷一第145至151頁之木
    工部分是伊做的，是老闆叫伊做的，伊打工一天工資3,000
    元，原證23之估價單（卷一第721頁）不是伊寫的，這份估
    價單，伊只有做木工部分等語（卷二第55至55頁），嗣又證
    稱：伊包原告的木工，原本水泥和拆除也要包給我，我的班
    底沒空，請原告去找，原告介紹韻馨過來，我和韻馨一起估
    價，一起施工，該估價單共16萬元多，木工的部分給我，其
    餘的錢，我給韻馨的師傅等語（卷二第113-119頁），關於
    就附表一編號8之工程，就係受老闆指揮並按日領工資或統
    包工程一情，前後證述不一，是否可信，亦非無疑。且證人
    李阿富所稱施作之如卷一第145至151頁木工部分，依原告起
    訴狀記載是指災損日期108年8月8日（卷一第143頁）、估價
    單107年8月8日之2萬3,500元修繕費用（卷一第153頁），與
    卷一第721頁估價單有何關係，未見原告證明，而證人李阿
    富亦未就此部分證述明確，是證人李阿富所言，亦難為有利
    於原告之認定。
 3、再者，就附表一所示項目，依原告所提之上開證據資料，難
    認確有支出該項費用，且依其日期之記載，均已在被告催促
    原告改善違約轉租及通知終止租約之後，被告嗣後並對承租
    人提起遷讓房屋之訴，原告於被告終止系爭租約後無權占有
    系爭房屋而繼續使用營業，縱有修繕系爭房屋之情，難認符
    合被告本人明示或可得推知之意思，且其為自己營業需要而
    自行決定修繕，核諸前揭說明，堪認其並無受有損害，且非
    為被告本人支出，自不成立不當得利或無因管理。從而，原
    告依不當得利或無因管理之法律關係請求被告給付如附表一
    所示之費用26萬5,500元，難謂有據。
(四)綜上，原告主張依無因管理、不當得利、租賃物修繕費用或
    返還有益費用請求權之法律關係，擇一請求被告各給付原告
    13萬2,750元，依債務不履行之損害賠償請求權請求被告各
    給付原告60萬8,366元，及均自起訴狀繕本送達翌日起至清
    償日止按年息百分之5計算之利息，均無理由，應予駁回。
四、本件事證已臻明確，兩造其餘攻擊防禦方法及所提證據，經
　　審酌後，認於判決結果不生影響，爰不一一論列。
五、訴訟費用負擔之依據：民事訴訟法第78條。
中　　華　　民　　國　　111 　年　　4 　　月　　22　　日
                    臺灣臺北地方法院臺北簡易庭
                              法  官  蔡玉雪
以上為正本係照原本作成。
如不服本判決，應於判決送達後20日內向本庭提出上訴狀，並按
他造當事人之人數附繕本；如委任律師提起上訴者，應一併繳納
上訴審裁判費。
中　　華　　民　　國　　111 　年　　4 　　月　　22　　日
                              書記官  陳黎諭
附表一：原告主張支出之修繕項目及費用：
編號 修繕日期 修繕事項 金額(元) 備註（估價單、收據）  1 107.10.16 1樓廁所，污水排水管老舊，馬桶遇大雨倒灌，以機器疏通  15,000 卷一p.117、p.421  2 107.10.29 同上  15,000 卷一p.119、p.423  3 108.3.3 F區，水塔馬達液面交換控制器更換   5,500 卷一p.157、p.429  4 108.6.23 地下室糞管鏽蝕破裂修補   3,500 卷一p.187、p.435  5 108.7.11 C區，水管腐蝕修補   3,500 卷一p.111、p.419  6 108.7.20 地下蓄水池及F區，水管老舊鏽蝕破裂造成漏水至F區，施作明管工程  38,000 卷一p.129、p.425  7  108.8.31 C區更衣室水管破裂致漏水、積水而修繕  23,000 卷一p.167、p.433  8 108.8.31 B區地板有高低差，因編號7漏水造成積水於低窪處，木板腐爛、磁磚龜裂而拆除重鋪。 162,000 卷一p.721          合計   265,500  

附表二：原告主張因被告怠於修繕系爭房屋之損害
編號 發生時間 災損事項 損壞原因 金額(元)  1 108.7.20 澳洲年皮手工鞋7雙 附表一編號6之漏水沿牆壁下緣滲水至A區，致A區鞋子存貨浸水，無法出售。     77,700  2 108.8.31  附表一編號7之漏水，流往地下室，造成地下室積水，致左列物品因浸水而損壞。  2.1  辦公室電腦     10,610 2.2  辦公椅      2,022 2.3  印尼牛皮手工鞋    136,460 2.4  商品存貨(衣物、雜誌等)    951,702 2.5  櫃子、沙發矮凳等     13,600 2.6  音響喇叭      2,736 2.7  行李箱      3,102 2.8  原廠泰絲皮箱     18,800                                    合  計    1,216,732